臺灣臺南地方法院民事判決
110年度訴字第852號
原      告  裕融企業股份有限公司  

法定代理人  嚴陳莉蓮
訴訟代理人  季佩芃律師  
被      告  楊銘豐
            楊湘程

            楊承耀  住○○市○○區○○○路000巷0號底一         
               層之0
            楊絜茵
            嚴孟珠
上列當事人間請求確認抵押債權不存在等事件，經本院於民國11
1年9月14日言詞辯論終結，判決如下︰
　　主　文
原告之訴及假執行之聲請均駁回。
訴訟費用由原告負擔。
    事實及理由
一、被告楊湘程、楊承耀、楊絜茵、嚴孟珠合法通知，未於言詞
    辯論期日到場，核無民事訴訟法第386條所列各款情形，爰
    依同法第385條第1項前段規定，依原告之聲請，由其一造辯
    論而為判決。
二、原告起訴主張：被告楊湘程於民國108年9月間向原告借款新
    臺幣（下同）110萬元，惟嗣後被告楊湘程未依約還款，尚
    積欠61萬476元及自109年6月23日起至清償日止，按年利率
    百分之20計算之利息未清償。被告楊湘程臺南市○○區○○段00
    0地號、567地號土地（下稱系爭土地），當原告欲對系爭不
    動產聲請強制執行之際，始發現被告楊湘程於93年2月2日將
    系爭不動產設定金額250萬元之抵押權（下稱系爭抵押權）
    登記予被告嚴孟珠，實則被告楊湘程與被告嚴孟珠間並無債
    務關係存在。而被告楊湘程除系爭土地外，經臺灣橋頭地方
    法院民事執行處以109年度司執助字第10847號強制執行後，
    名下並無其它可供清償之財產，則因被告嚴孟珠設定之第一
    順位抵押權及系爭抵押債權存否不明確，將致原告就系爭不
    動產拍賣所得之價金有不能受到清償之危險，此項危險得透
    過對於被告等之確認判決除去之，原告自受有本件確認判決
    之法律上利益。又系爭抵押權所擔保之債權既不存在，抵押
    人即被告楊湘程本得請求抵押權人即被告嚴孟珠塗銷系爭抵
    押權之設定登記，然因被告楊湘程怠於行使權利，原告為保
    全債權，自得代位請求塗銷系爭抵押權設定登記等語。並聲
    明：㈠確認被告嚴孟珠對被告楊湘程等三人就系爭不動產所
    設定抵押權擔保之250萬債權不存在。㈡被告嚴孟珠應將永康
    地政事務所於93年2月2日就系爭土地設定250萬元之抵押權
    設定登記予以塗銷。㈢願供擔保准予假執行。
三、被告楊銘豐答辯則以：對於伊姪女即被告楊湘程與原告之間
    的債權，伊在本件訴訟之前並不知情。因被告嚴孟珠表示伊
    父親積欠嚴孟珠250萬元，伊另案對嚴孟珠提起確認抵押債
    權不存在，業經法院判決勝訴，但因為才剛判決所以沒有去
    塗銷等語。並聲明：㈠原告之訴駁回。㈡如受不利判決，被告
    願供擔保請准宣告免為假執行。
四、得心證之理由：
  ㈠原告就本件訴訟並無確認利益：
　⒈按確認法律關係之訴，非原告有即受確認判決之法律上利益
    者，不得提起之。原告之訴，有下列各款情形之一者，法院
    得不經言詞辯論，逕以判決駁回之。但其情形可以補正者，
    審判長應定期間先命補正：一、當事人不適格或欠缺權利保
    護必要。民事訴訟法第247條第1項、第249條第2項第1款定
    有明文。次按確認之訴非原告有即受確認判決之法律上利益
    者，不得提起。所謂即受確認判決之法律上利益，係指法律
    關係之存否不明確，原告主觀上認其在法律上之地位有不安
    之狀態存在，且此種不安之狀態，能以確認判決將之除去者
    而言，若縱經法院判決確認，亦不能除去其不安之狀態者，
    即難認有受確認判決之法律上利益。
  ⒉原告主張為被告楊湘程之債權人，業據原告提出臺灣臺中地
    方法院109年度司票字第2391號裁定為證，被告楊湘程經合
    法傳喚未到庭，且未提出任何書狀，依民事訴訟法第280條
    第3項規定，視同為自認，堪認原告此部分主張為真實。
  ⒊原告又主張其為被告楊湘程之債權人，因被告楊湘程名下除
    系爭不動產外已無其他可供執行之財產，且系爭不動產上有
    系爭抵押權設定登記，故為免將來無從受償，而有確認系爭
    抵押權擔保債權不存在之確認利益，然被告楊銘豐則抗辯：
    被告楊銘豐、楊湘程、楊承耀、楊絜茵已對被告嚴孟珠提起
    確認系爭抵押權所擔保債權不存在之訴訟，並獲得勝訴判決
    ，原本要代書辦理塗銷登記，但透過代書找到系爭不動產之
    買家，故系爭不動產已移轉登記予他人等語。經查：被告曾
    對被告嚴孟珠提起確認系爭抵押權所擔保債權不存在，經本
    院以109年度訴字第1338號民事判決（下稱另案）確認被告
    嚴孟珠對被告楊銘豐、楊湘程、楊承耀、楊絜茵等人所有系
    爭土地於93年2月2日設定登記之最高限額抵押權所擔保之債
    權不存在，且系爭土地已於111年1月17日以買賣為原因移轉
    登記於訴外人何彥輝名下等情，業據本院職權調閱另案全卷
    卷宗及系爭不動產土地登記第一類謄本（見本院卷第185頁
    ）核閱屬實。據此，被告對系爭抵押權擔保債權不存在一節
    並未爭執，且已對被告嚴孟珠提起確認系爭抵押權擔保債權
    不存在訴訟獲得勝訴確定判決，已難認系爭抵押權所擔保之
    債權是否存在之法律關係處於不明確之狀態，原告起訴請求
    確認系爭抵押債權不存在訴訟，難認具有確認之利益。
㈡原告無可代位行使之權利：
  ⒈又按債權人代位行使之權利，原為債務人之權利，必於債務
    人有怠於行使其權利情事時，始得為之，若債務人對於第三
    人已無權利之存在，或經行使而無效果時，即無代位行使權
    利之餘地（最高法院50年度台上字第408號判決意旨參照）
    。
　⒉原告主張債務人即被告楊湘程怠於行使其權利，故代位請求
    塗銷系爭抵押權設定登記，然被告楊湘程登記上已非系爭不
    動產之所有權人已如前述，依照前開判決意旨，原告自無從
    代位被告楊湘程行使本於系爭土地所有權人地位之妨害除去
    請求權，並使被告嚴孟珠塗銷系爭抵押權之設定登記，原告
    此部分主張於法無據，無從准許。
五、綜上所述，原告並無請求確認系爭抵押權擔保債權不存在之
    確認利益，亦無從代位被告楊湘程請求被告嚴孟珠塗銷系爭
    抵押權設定登記。從而，原告請求均為無理由，應予駁回。
六、本件事證已臻明確，兩造其餘攻擊、防禦方法及所為之立證
    ，經核與判決之結果不生影響，毋庸逐一論述，併予敘明。
七、訴訟費用負擔之依據：民事訴訟法第78條
中　　華　　民　　國　 111　　年　　10 　　月　　6  　日
　　　　　　　　　民事第五庭　法  官　李杭倫
以上正本係照原本作成。
如不服本判決，應於送達後20日內，向本院提出上訴狀並表明上
訴理由，如於本判決宣示後送達前提起上訴者，應於判決送達後
20日內補提上訴理由書（須附繕本）。如委任律師提起上訴者，
應一併繳納上訴裁判費。　　　　　　　　　
中　　華　　民　　國　 111　　年　　10 　　月　　6  　日
                              書記官  黃怡惠